【裁判字號】    95,判,1406
【裁判日期】    950831
【裁判案由】    土地增值稅
【裁判全文】
最  高  行  政  法  院  判  決
                                     95年度判字第01406號
上  訴  人  甲○○
被 上訴 人  臺北市稅捐稽徵處
代  表  人  乙○○
上列當事人間因土地增值稅事件，上訴人對於中華民國93年7月1
日臺北高等行政法院92年度訴字第727號判決，提起上訴。本院
判決如下：
    主  文
上訴駁回。
上訴審訴訟費用由上訴人負擔。
    理  由
一、本件上訴人於民國（下同）86年3月31日出售臺北市○○區
    ○○段4小段75地號土地及地上建物門牌號碼臺北市○○路
    174巷7號4樓房屋。復於86年7月28日購買同段2小段514地號
    土地及地上建物門牌號碼臺北市○○路170巷34號6樓之2房
    屋，並於86年8月21日向被上訴人所屬中南分處（下稱中南
    稅捐分處）申請依土地稅法第35條規定退還已納之土地增值
    稅，案經該分處以86年9月4日北市稽中南乙字第27799號函
    准予退還土地增值稅新臺幣（下同）764,494元在案。嗣經
    該分處查得該重購之土地復於90年10月11日由上訴人贈與移
    轉予其配偶胡秋莉，乃依土地稅法第37條規定，以91年5月1
    日北市稽中南乙字第09190379900號函追繳原退還上訴人之
    土地增值稅款。上訴人不服，循序提起行政訴訟。
二、上訴人起訴主張：土地稅法第28條之2規定與同法第37條規
    定競合時，不應以行政命令規定僅適用土地稅法第37條規定
    ，而排除同法第28條之2規定之適用，此與租稅法律主義相
    違。為此訴請判決撤銷訴願決定及原處分。
三、被上訴人則以：查土地稅法第28條之2規定係有關夫妻間之
    贈與行為「免徵土地增值稅」，與同法第37條規定重購土地
    5年內再行移轉「應追繳原退還稅款」之規範目的並不相同
    ，不生法條競合情形。依土地稅法第37條規定，重購土地5
    年內再行移轉時，即應追繳原退還稅款，無論其移轉方式為
    贈與或買賣皆然，財政部87年3月16日台財稅第871934746號
    函釋及90年6月18日台財稅字第0900453106號令釋意旨亦同
    此見解。本件重購土地上訴人既贈與其配偶且完成移轉登記
    ，其產權實際上已由受贈配偶取得，係屬實質移轉等語，資
    為抗辯。
四、原審斟酌全辯論意旨及調查證據結果，以：按「土地所有權
    人於出售土地或土地被徵收後，自完成移轉登記或領取補償
    地價之日起，2年內重購土地合於左列規定之一，其新購土
    地地價超過原出售土地地價或補償地價，扣除繳納土地增值
    稅後之餘額者，得向主管稽徵機關申請就其已納土地增值稅
    額內，退還其不足支付新購土地地價之數額：一、自用住宅
    用地出售或被徵收後，另行購買都市土地未超過3公畝部分
    或非都市土地未超過7公畝部分，仍作自用住宅用地者。」
    「前項規定土地所有權人於先購買土地後，自完成移轉登記
    之日起2年內，始行出售土地或土地始被徵收者，準用之。
    」「土地所有權人因重購土地退還土地增值稅者，其重購之
    土地，自完成移轉登記之日起，5年內再行移轉時，除就該
    次移轉之漲價總數額課徵土地增值稅外，並應追繳原退還稅
    款．．．」分別為土地稅法第35條第1項第1款、第2項、第
    37條所規定。本件上訴人於前述時間出售並重購自用住宅後
    ，申經中南稅捐分處核准退還原繳納之土地增值稅764,494
    元，嗣於5年內將重購之土地贈與其配偶胡秋莉並完成移轉
    登記，依土地稅法第37條規定，被上訴人即應對上訴人追繳
    原退還之土地增值稅。土地稅法第28條之2規定：「配偶相
    互贈與之土地，不課徵土地增值稅。但於再移轉第三人時，
    以該土地第1次贈與前之原規定地價或前次移轉現值為原地
    價，計算漲價總數額，課徵土地增值稅。」係就夫妻相互間
    之贈與於贈與時不課徵土地增值稅，待再次移轉時再以該土
    地贈與前之原規定地價或前次移轉現值為原地價，計算漲價
    總數額，課徵土地增值稅之規定，與同法第35條第1項第1款
    、第37條就出售自用住宅後再買受自用住宅所獲得退還之土
    地增值稅，自完成移轉登記之日起，5年內再行移轉時，除
    就該次移轉之漲價總數額課徵土地增值稅外，並應追繳原退
    還稅款之規定，彼此規範之對象不同，在土地所有權人出售
    自用住宅用地復重購自用住宅獲得退還土地增值稅後5年以
    內再次移轉土地所有權與其配偶者，因夫妻各自為權利義務
    之主體，其適用土地稅法第28條之2及第37條之規定之情形
    為原土地所有權人應依土地稅法第37條之規定，繳回原所獲
    得退還之土地增值稅款。至於該次移轉之漲價總數額所生之
    土地增值稅，因其係贈與其配偶，依同法第28條之2之規定
    ，則應予免徵，迨其配偶再移轉第三人時，以該土地贈與前
    之原規定地價或前次移轉現值為原地價，計算漲價總數額，
    課徵土地增值稅。財政部90年6月18日台財稅字第090045310
    6號函釋內容，亦在闡釋斯旨。上訴人謂其係以行政命令排
    除土地稅法第28條之2之適用範圍，顯係誤解法律。中南稅
    捐分處依土地稅法第37條規定追繳上訴人原退還之土地增值
    稅款，並無不法，訴願決定予以維持，亦稱妥適等為其判斷
    之基礎，並說明其證據之取捨，而以上訴人之訴為無理由，
    予以駁回。
五、原判決經核無違誤，上訴意旨猶執陳詞主張：土地稅法第37
    條與同法第28條之2規定相競合，本件應適用土地稅法第28
    條之2免徵土地增值稅，不應以行政命令（財政部090045310
    6號函釋）規定排除適用，此有違租稅法律主義云云。惟查
    原判決業說明土地稅法第37條與第28條之2兩者規範內容不
    同，無法條競合情形之理由。本件係追繳上訴人重購自用住
    宅土地所退還已納之土地增值稅，非開徵上訴人將重購土地
    贈與其配偶時之土地增值稅，自無土地稅法第28條之2規定
    之適用，被上訴人依土地稅法第37條規定追繳系爭土地增值
    稅，係依法為之，無違「租稅法律主義」，上訴人前述主張
    ，洵無可取。其另稱財政部日前會商後認為「土地所有權人
    重購自用住宅用地後，如辦理自益信託，只要該地上房屋仍
    供委託人本人、配偶或直系親屬做住宅使用，與該土地信託
    目的不相違背，且其他要件也符合土地稅法相關規定時，仍
    准其辦理退稅。」（財政部93年7月28日已以台財稅字第093
    0451957號函為解釋：「主旨：土地所有權人重購自用住宅
    用地後辦理自益信託，如該地上房屋仍供委託人本人、配偶
    、或其直系親屬做住宅使用，與該土地信託目的不相違背且
    其他要件符合土地稅法第9條、第35條相關規定者，其申請
    依土地稅法第35條第1項第1款規定退還土地增值稅時，參照
    本部93年1月27日台財稅字第0920454818號令規定，准予辦
    理退稅；重購土地已退還土地增值稅者，自完成移轉登記之
    日起，5年內辦理自益信託且符合前述規定者，核與同法第
    37條所稱再行移轉或改作其他用途之情形有別，免依該條規
    定追繳原退還稅款。」）所述自益信託與本件情形不同，難
    以援用。上訴人執此上訴，為無理由，應予駁回。
六、依行政訴訟法第255條第1項、第98條第3項前段，判決如主
    文。
中    華    民    國    95    年    8     月    31    日
                  第四庭審判長法  官  黃  璽  君
                              法  官  黃  淑  玲
                              法  官  廖  宏  明
                              法  官  楊  惠  欽
                              法  官  林  樹  埔
以  上  正  本  證  明  與  原  本  無  異
中    華    民    國    95    年    9     月    1     日
                              書記官  邱  彰  德


司法院資訊處製作；財團法人民間司法改革基金會備份。
